最高法院刑事判決　　　　　　　　　　　　　　　九十一年度台上字第五○三九號
　　上　訴　人　甲○○
右上訴人因偽造文書案件，不服台灣高等法院中華民國九十一年五月三日第二審更審
判決（九十年度上更(一)字第三一一號，起訴案號：台灣台北地方法院檢察署八十三年
度偵字第一七七九九號），提起上訴，本院判決如左：
    主  文
上訴駁回。
    理  由
按刑事訴訟法第三百七十七條規定：上訴於第三審法院，非以判決違背法令為理由，
不得為之。是提起第三審上訴，應以原判決違背法令為理由，係屬法定要件；如果上
訴理由狀並未依據卷內訴訟資料具體指摘原判決不適用何種法則或如何適用不當，或
所指摘原判決違法情事，顯與法律規定得為第三審上訴理由之違法情形不相適合時，
均應認其上訴為違背法律上之程式，予以駁回。本件原判決撤銷第一審論上訴人甲○
○以行使偽造私文書足以生損害於公眾及他人罪，科處有期徒刑陸月，緩刑年之判
決，改判仍論上訴人以行使偽造私文書足以生損害於公眾及他人罪，判處有期徒刑陸
月，及諭知易科罰金之折算標準，並宣告緩刑年。係依憑上訴人坦承伊之別號為史
明，西元一九五二年離開台灣，至西元一九九三年始第一次返回台灣，並未向內政部
警政署入出境管理局申請入境許可及在國道高速公路新營收費站為警緝獲等情不諱，
及證人洪調舜、黃金和、郭倍宏、民國八十二年十月二十二日當日執行入境檢查之中
正機場查驗員馬奼方等人之證詞，並參酌台灣台北地方法院檢察署通緝資料查詢表、
法務部調查局台北縣調查站八十二年十月二十六日（八二）藩偵字第四四五五七號函
影本、台灣高等法院檢察署八十二年度偵緝字第二號不起訴處分書影本、內政部警政
署入出境管理局八十二年十二月二十四日（八二）境慎字第四四六一五號函、八十七
年一月十四日（八七）境信昌字第０一０二九號函、八十二年十二月七日刑鑑字第三
六一一號鑑定書、憲兵學校八十四年六月十七日（八四）執正字第二四一０號函所附
文書檢驗鑑定書、編號0000000000及0000000000號入境登記表
、上訴人之戶籍謄本影本等證據資料，而為論斷，已敘述其所憑之證據及認定之理由
。而以上訴人否認有偽造文書等之犯行，並辯稱：伊不承認中華民國政府，伊回台灣
是很自然之事，伊已不記得何時、何地、如何入境台灣及伊不知進入國境須向主管機
關申請許可之規定云云，為飾卸之詞，不足採取，在理由內依憑卷證資料，詳加指駁
；並說明（一）刑事訴訟法第二百零八條第一項規定：「法院或檢察官得囑託醫院、
學校或其他相當之機關為鑑定，或審查他人之鑑定」，因此法院自得就有關鑑定事項
囑託素有研究之機關為鑑定。就有關筆跡真偽之鑑定，往往囑託法務部調查局、內政
部警政署刑事警察局或憲兵學校等機關為鑑定，且其等所為鑑定結果大都獲得各審法
院所採納，亦為眾所週知之事實，是憲兵學校就筆跡之鑑定為素有研究之機關，自毋
庸置疑。又「證據之證明力由法院自由判斷」為刑事訴訟法第一百五十五條第一項所
明定，是法院就證據之取捨，由法院於不違背經驗法則情況下自行認定。故尚難因鑑
定機關本身為軍事機關，即謂該鑑定機關所為之鑑定結果，當然有礙司法獨立性，就
其鑑定結果完全棄而不用。上訴人之原審選任辯護人主張有關本件憲兵學校之鑑定結
果不論其內容如何均不宜採用之主張，應屬無稽。另內政部警政署刑事警察局八十二
年十二月七日刑鑑字第三六一一號鑑定通知書就上開署名「洪調舜」之入境登記表旅
客簽名欄上之文字與獨立台灣會革命綱領暨編號資料２之筆記等上訴人所書寫之文字
為鑑定，其鑑定結果為「署名洪調舜之入境登記表上旅客簽名欄字跡書寫慣性與資料
之上字跡相同，惟因可資比對的類同字跡太少，本結果僅供參考」，因上訴人爭執編
號資料２之筆記非其所寫之筆跡，原審乃將該鑑定結果排除，不做為對被告有利或不
利之證據。而法務部調查局第六處八十四年九月五日（八四）處發技（二）字第一二
五九一號通知單就上開署名「洪調舜」之入境登記表旅客簽名欄上之文字與上揭資料
２之筆記暨第一審於八十三年十一月二日、八十三年十一月二十五日調查時上訴人於
筆錄上簽名字跡、當庭簽名字跡等書寫文字為鑑定，鑑定結果為「送鑑資料無法鑑定
」，原審亦未將之採為對上訴人有利或不利之證據。茲按鑑定筆跡除仰賴鑑定單位之
專業技術外，亦須配合鑑定單位之經驗，始能有正確之判斷，故數個鑑定機關間為不
同之鑑定結果，亦屬正常。法務部調查局未予鑑定及內政部警政署刑事警察局未明確
指明之鑑定結果，原審認該二機關鑑定結果通知書不影響憲兵學校依其專業技術及經
驗所為明確鑑定之正確性，乃採憲兵學校之鑑定結果為認定事實之依據。（二）憲法
第十條固明定「人民有居住及遷徙之自由」，然同法第二十三條亦規定「以上各條列
舉之自由權利，除為防止妨礙他人自由，避免緊急危難，維持社會秩序或增進公共利
益所必要者外，不得以法律限制之」，而司法院大法官會議第二百六十五號解釋亦認
為「動員戡亂時期國家安全法第三條第二項第二款關於入境限制之規定，乃為維持社
會秩序所必要，與憲法並無牴觸」。本件上訴人前因叛亂案件，經台灣高等法院檢察
署於七十六年七月十五日通緝，且因而被認有妨害國家安全或社會安定之虞，而遭限
制入境台灣。嗣經總統於八十年四月三十日依動員戡亂時期臨時條款第十項之規定，
明令宣告於八十年五月一日終止動員戡亂時期。刑法第一百條亦於八十一年五月十六
日修正公布，新法規定「意圖破壞國體，竊據國土，或以非法之方法變更國憲，顛覆
政府，而以強暴或脅迫著手實行者」，構成「普通內亂罪」，單純以言論鼓吹或提倡
變更國憲、或為其他政治主張或信仰者，均屬言論自由的範疇，不能再以「言論叛亂
罪」論處。八十一年七月二十九日修正「動員戡亂時期國家安全法」名稱為「國家安
全法」，並將條文修正公布，新法第三條第二項第二款規定：「人民申請入出境，有
事實足認為有妨害國家安全或社會安定之重大嫌疑之情形者，得不予許可。但曾於台
灣地區設籍，在民國三十八年以後未在大陸地區設籍，現居住於海外，而無事實足認
為有恐怖或暴力之重大嫌疑者，不在此限」，從而上訴人早年倡導其政治信念之行為
，不再構成刑法「內亂罪」（上訴人涉犯之叛亂案件業經台灣高等法院檢察署於八十
三年七月二十五日以八十二年度偵緝字第二號不起訴處分確定），已難再認有妨害國
家安全或社會安定之重大嫌疑，不僅有「國家安全法」第三條第二項第二款但書規定
之適用，並且可認並無同條項第二款前段之情形。上訴人未依法辦理申請入境手續，
為程序上之違法，與國家安全法如何限制本國人士入境無關，上訴人原審選任辯護人
主張有關國家安全法限制本國人士入境之規定違憲之辯解，自不足採。（三）上訴人
自稱畢業於日本國早稻田大學政治經濟系，而其長期關注台灣政治發展，且其亦於第
一審審理時自承知道進出日本及美國等國，須向該國主管機關申請許可等情以觀，故
不能諉為不知進出中華民國國境應向主管機關申請許可而卸責。（四）查上訴人之犯
罪行為在中華民國境內，且上訴人為世居士林之居民，而於四十一年離開台灣前其已
在士林設籍，其為中華民國國民，自有服從中華民國法律之義務，尚不能以其個人之
政治理念，作為阻卻刑事責任之依據。上訴人未向我國入出境主管機關申請入境許可
，於八十二年十月二十二日搭機自美國飛抵桃園中正機場，持用偽造之洪調舜名義入
境登記表入境之行為，應予以論罪科刑。（五）上訴人請求再鑑定入境登記表之簽名
、函查立法院詢問西元一九四八年十二月十日當時簽署之世界人權宣言是否仍於本國
適用、經濟社會文化權利國際公約是否經立法院通過，以證明人民有權歸返本國，上
訴人無違反國家安全法之規定，並請求裁定停止訴訟，聲請大法官會議解釋。因前述
之簽名業已鑑定明確，本案事證已明，無再重為鑑定之必要，國家安全法前述規定亦
無違憲之情事，人民雖有權歸返其本國，但仍應遵守本國法律之規定，應無再鑑定筆
跡，及裁定停止訴訟及聲請大法官會議解釋必要之理由。從形式上觀察，原判決並無
採證違反法則之違法情形存在。按採證認事、證據取捨及證據證明力之判斷，俱屬事
實審法院之職權，苟無違背證據法則，自不能指為違法。又證據違法屬訴訟程序違背
法令，須其違背法令於判決主旨有影響時，始得據為第三審上訴之合法理由，至其證
據違法對於判決有無影響，應由第三審法院參酌原判決、卷存證據資料及上訴理由等
加以判斷，其於當事人或其辯護人聲請調查之證據，或涉及其他應否依職權調查之證
據，雖未予調查，但依個案之具體情形認無調查之必要者，或僅涉及無關緊要之枝節
問題而於判決之主旨無影響者，此項漏未調查，本不屬刑事訴訟法第三百七十九條第
十款之範圍，依同法第三百八十條之規定，自不得執以指摘，資為第三審上訴之正當
理由。上訴意旨雖以證人郭倍宏於九十一年四月十七日晚在台南機場遇到上訴人之原
審選任辯護人李勝雄律師時，曾告以其未與上訴人同機返台，不可能代填入境登記表
等語，其所告之內容顯與卷附證人郭倍宏庭訊筆錄不符，選任辯護人曾具狀請求調閱
庭訊錄音帶更正該證人筆錄，原審未予調查，而指摘原判決違法云云。查法庭錄音辦
法第五條規定：訴訟案件於開庭時雖經錄音，書記官仍須就當事人或其他關係人之陳
述，當庭依法製作筆錄。此項筆錄當庭朗讀或交關係人閱覽而有異議者，書記官應播
放錄音帶核對，經核對結果，如認筆錄確有誤記或遺漏者，應即依錄音更正或補充，
如認筆錄正確者，應於筆錄內附記其異議。經查證人郭倍宏於九十年十二月二十七日
至原審作證時，同庭亦有上訴人之選任辯護人馬潤明律師到庭執行職務，另一選任辯
護人李勝雄律師則未到庭，該證人之證言經庭訊當場記明筆錄，業經該證人當庭閱覽
筆錄並認無誤而簽名在卷（詳上更(一)卷第五十四頁），嗣後該證人及在庭執行職務之
上訴人選任辯護人馬潤明律師對該筆錄之真正，均未見有異議或提出更正筆錄之請求
，上訴人之選任辯護人李勝雄律師雖於九十一年四月十九日具狀聲請更正該證人筆錄
，然其係以與該證人於審判外之對話為依據，而選任辯護人李勝雄律師於庭訊當時既
未在庭，徒以證人於事後審判外所為不同之陳述提出異議，顯與上開規定不合。且查
證人郭倍宏確實有代填寫「洪調舜」之入境登記表，亦經內政部警政署刑事警察局鑑
定該入境登記表上字跡（除旅客簽名欄「洪調舜」字跡）與郭倍宏本人之入境登記表
上字跡相符在案（詳八十三年度偵字第一七七九九號卷第四十五頁所附內政部警政署
刑事警察局八十二年十二月七日刑鑑字第三六一一號鑑定書），並無證據足以證明上
訴意旨所指上情為實在，原審既係綜合全案之證據而為事實之判斷及認定，並非僅憑
證人郭倍宏之證言為唯一之證據，其據以判決即無違誤，原判決對該選任辯護人之請
求，未敘明不予調查之理由，或有欠週延，惟既無礙於原判決事實之認定，上訴意旨
所指即難認係適法之第三審上訴理由。又按有罪判決書所應記載之事實，係指與論罪
科刑及適用法律有關之事實而言，倘無關於論罪科刑或法律之適用者，既非必要記載
之事項，其未予記載，自不能指為違法。本件原判決事實認定：上訴人為返國觀察八
十二年年底之台灣地區縣市長選舉，明知進出國境應向主管機關申請許可，竟未向我
國入出境主管機關即內政部警政署入出境管理局申請入境許可並未獲洪調舜之授權，
於八十二年十月二十二日冒用洪調舜之名義，持洪調舜（洪調舜本人不知情）所有之
中華民國護照（號碼為Ｘ0000000）搭乘ＵＡ八四五號班機，自美國洛杉磯飛
抵桃園中正機場時，與同機返台之郭倍宏基於共同偽造及行使私文書之意思，委由郭
倍宏填寫編號0000000000號之入境登記表上旅客應自行記載之部分，爾後
再由甲○○在該登記表上簽名欄偽造洪調舜之簽名，以作為洪調舜之入境登記表即私
文書，甲○○進而持該入境登記表予中正機場查驗員，供入關查證，因查驗員未查覺
其情而予放行，足以生損害國家入出境安全檢查單位對安全檢查之正確性及洪調舜之
權益等情，已於判決理由中敘明其憑以認定之證據及心證之理由，至於上訴人如何取
得洪調舜之中華民國護照，並無礙原判決為上開事實之認定，上訴人及其他關係人既
對之均不願吐實，事實審法院自無法作進一步之調查，即非原判決有疏於調查之違法
問題。其餘上訴意旨以憲兵學校鑑定不可採、國家安全法有違憲法賦與人民有遷徒自
由之規定、世界人權宣言是否仍於我國適用及經濟社會文化權利國際公約是否經立法
院通過適用未經調查、未向大法官聲請釋憲等，指摘原判決違法云云，顯係置於原判
決所為明白論斷於不顧，猶執已為原審指駁之陳詞爭辯，及對原審取捨證據與自由判
斷證據證明力之職權行使及原判決理由已經說明之事項，徒以自己之說詞，泛指其為
違法，並為單純事實上之爭執，均非適法之第三審上訴理由，其上訴違背法律上之程
式，應予駁回。末查原判決事實認定上訴人與同機返台之郭倍宏基於共同偽造及行使
私文書之意思共同犯罪，其理由亦已說明上訴人與郭倍宏二人間有犯意聯絡及行為分
擔，係共同正犯，並引用刑法第二十八條、第二百十六條、第二百十條據以論罪科刑
，雖原判決主文漏未諭知共同，主文論罪之用語有欠周全，惟其援用之科刑法條並無
錯誤，認於全案情節與判決本旨並無影響，本院尚無庸撤銷改判，附此敘明。
據上論結，應依刑事訴訟法第三百九十五條前段，判決如主文。
中      華      民      國    九十一    年      九      月     十一     日
                              最高法院刑事第十庭
                                  審判長法官  林  增  福
                                        法官  邵  燕  玲
                                        法官  吳  昆  仁
                                        法官  陳  世  雄
                                        法官  惠  光  霞
      右正本證明與原本無異
                                              書  記  官
中      華      民      國    九十一    年      九      月     十七     日
